臺灣板橋地方法院民事判決　　　　　　　99年度訴字第2668號
原　　　告　吳顯明
訴訟代理人　林大華律師
　　　　　　張仁興律師
　　　　　　王正豪律師
被　　　告　盛堂營造有限公司
法定代理人　蘇枝榮
訴訟代理人　張秀夏律師
上列當事人間請求返還借款事件，經本院於民國100 年2 月10日
言詞辯論終結，判決如下：
    主  文
被告應給付原告新臺幣肆佰柒拾萬元，及自民國99年7 月8 日起
至清償日止，按週年利率百分之五計算之利息。
訴訟費用由被告負擔。
原告以新臺幣壹佰伍拾柒萬元為被告供擔保後，得假執行；但被
告如以新臺幣肆佰柒拾萬元為原告預供擔保，得免為假執行。
    事實及理由
壹、程序事項：
一、本件被告於原告起訴時，其法定代理人原為吳燕春，嗣於民
    國100 年1 月5 日變更登記為蘇枝榮，並於100 年1 月17日
    具狀聲明承受訴訟，此有民事聲請調查證據狀及所附之新北
    市政府函、盛堂營造有限公司變更登記事項表附卷可稽（見
    本院卷第34頁以下），核無不合，應予准許。
二、被告經合法通知未於言詞辯論期日到場，核無民事訴訟法第
    386 條各款所列情形，爰依原告聲請，由其一造辯論而為判
    決。
貳、實體事項：
一、原告起訴主張：
(一)、緣被告前於民國95年間，由被告之總經理王光漢透過訴外人
    王定成來向原告借款新臺幣（下同）470 萬元，原告同意借
    款予被告，兩造乃成立消費借款契約，而由原告分別於95年
    9 月25日直接匯款190 萬元、於95年9 月28日直接匯款280
    萬元予被告，有華南商業銀行匯款申請書兩紙可證，共計借
    款470 萬元（下稱系爭款項）。兩造並未約定利息及清償期
    。後被告均未還款，原告遂於95年12月14日委請律師寄達律
    師函予被告，以催討返還借款，有該函可證，然被告均置之
    不理。為此，乃依消費借貸契約之法律關係，訴請被告給付
    如聲明所示。若鈞院認原告先位主張之消費借貸契約關係無
    理由，則原告備位主張依不當得利之法律關係為請求，原告
    認被告受領上開470 萬元係無法律上原因之不當得利，請求
    被告給付如聲明所示。原告否認被告已經還款，此部分應由
    被告負舉證責任等語。
(二)、聲明：被告應給付原告470 萬元，及自99年7 月8 日起至
    清償日止，按年利率5 ％計算之利息。願供擔保請准宣告
    假執行。
二、被告答辯則為：
(一)、被告對於有收受原告上開匯款兩筆金額共計470 萬元乙節，
    並不爭執。然否認兩造間有成立消費借貸契約關係，95年間
    被告確實有需要資金周轉，但被告是由被告之總經理王光漢
    透過訴外人劉萬興向訴外人王定成借款的，並非向原告借款
    ，故消費借貸契約應係存在於被告與訴外人王定成間，並非
    原告。原告對於其所稱之消費借貸契約之成立時間、利息、
    清償期等項均未舉證證明，難認兩造間有成立消費借貸契約
    。被告亦無何不當得利之情事，蓋被告收受上開470 萬元，
    係基於被告與訴外人王定成間之消費借貸契約關係，被告當
    時係以俗稱之「支票貼現或票貼」之方式來借款，嗣後被告
    業已全數還款予訴外人王定成，其中280 萬元部分，被告雖
    無其他還款收據可資提出，但有原告背書於其上而並未兌現
    、後由訴外人王定成交還予被告之支票1 紙可證（發票人：
    盛堂營造有限公司、票號：DJ0000000 、發票日95年10月7
    日、票面金額280 萬元、無受款人，下稱被證三支票），而
    依民法第350 條規定，債權證書已返還者，推定其債之關係
    消滅，故訴外人王定成既已交還被證三支票，可證被告已經
    清償系爭280 萬元之借款。至190 萬元部分，依民事訴訟法
    第277 條規定，舉證責任之分配，於其情形顯失公平者，應
    予倒置，故本件借款是否已清償，應由原告舉證，蓋95年間
    之借款迄今已將近5 年之久，難期被告提出所有證據，而原
    告復未能提出相關支票債權憑證，於4 、5 年期間亦無任何
    追索行動，甚且陸續借款予被告，凡此皆與常理不符，可見
    被告已經清償。被告與訴外人王定成間之借貸契約沒有書面
    為證等語。
(二)、聲明：原告之訴及假執行之聲請均駁回；如受不利之判決，
    願供擔保請准宣告免為假執行。
三、兩造不爭執事項：
(一)、原告有分別於95年9 月25日匯款190 萬元、於95年9 月28日
    匯款280 萬元至被告之合作金庫0000-0000-0000-0號帳戶內
    ，被告共計收受470 萬元乙節，為兩造所不爭執，並有華南
    商業銀行匯款申請書兩紙在卷可證。
四、本院得心證之理由：
(一)、本件原告主張之前揭事實，業據其提出華南商業銀行匯款申
    請書、95年12月14日律師函為證，被告則以前揭情詞置辯，
    是本件爭點厥為：原告先位主張依消費借貸契約之法律關
    係請求被告償還借款，有無理由？原告備位主張依不當得
    利之法律關係請求被告返還系爭款項，有無理由？
(二)、就原告先位主張依消費借貸契約之法律關係請求被告償還借
    款部分：
、按當事人主張有利於己之事實者，就其事實有舉證之責任，
    民事訴訟法第277 條前段定有明文。次按民事訴訟如係由原
    告主張權利者，應先由原告負舉證之責，若原告先不能舉證
    ，以證實自己主張之事實為真實，則被告就其抗辯事實即令
    不能舉證，或其所舉證據尚有疵累，亦應駁回原告之請求；
    請求履行債務之訴，除被告自認原告所主張債權發生原因之
    事實外，應先由原告就其主張此項事實，負舉證之責任，必
    須證明其為真實後，被告於其抗辯事實，始應負證明之責任
    ，此為舉證責任分擔之原則（最高法院17年上字第917 號、
    43年台上字第377 號判例參照）。次按稱消費借貸者，於當
    事人間必本於借貸之意思合致，而有移轉金錢或其他代替物
    之所有權於他方之行為，始得當之。是以消費借貸，因交付
    金錢之原因多端，除有金錢之交付外，尚須本於借貸之意思
    而為交付，方克成立。倘當事人主張與他方有消費借貸關係
    存在者，自應就該借貸意思互相表示合致及借款業已交付之
    事實，均負舉證之責任，其僅證明有金錢之交付，未能證明
    借貸意思表示合致者，仍不能認為有該借貸關係存在（最高
    法院98年度台上字第1045號判決參照）。
、本件原告主張其先後已匯款共470 萬元予被告乙節，為被告
    所不爭執，然被告辯稱其與原告間就系爭款項之交付並無消
    費借貸契約之意思表示合致等語，揆諸前開判例意旨，自應
    由原告就兩造間有成立消費借貸契約之意思表示合致乙節負
    舉證之責。惟查，原告並未提出任何積極證據足以證明兩造
    間有消費借貸契約之意思表示合致等情，且衡諸社會常情，
    匯款交付金錢之原因多端，或為買賣、或為清償、或為贈與
    、或為報酬、或為投資、或因其他法律關係而為交付，不一
    而足，自難謂有金錢之交付，即得推論授受金錢之雙方即屬
    消費借貸契約關係。況原告匯款金額高達470 萬元，依一般
    社會交易習慣、商業行為，當事人間應會以書面方式簽立借
    據或以其他方式存證以示慎重，然兩造間就系爭款項之交付
    係基於何等法律關係卻未立下任何書面為憑，顯與一般商業
    常情不符，自難遽認兩造間已然成立消費借貸之法律關係。
    至原告雖提出95年12月14日律師函為據，然稽之該律師函內
    容，可知其僅是原告單方面為意思表示，顯然無從以此證明
    兩造間有何消費借貸契約之意思合致。此外，原告就其主張
    交付系爭款項係基於與被告間之消費借貸契約關係所為，並
    未提出其他證據以資證明，揆諸上開規定，難認原告已善盡
    舉證責任，是則其主張系爭款項係伊借予被告之借款而訴請
    被告返還云云，即難認為有理。
(三)、就原告備位主張依不當得利之法律關係請求被告返還系爭款
    項部分：
、按無法律上之原因而受利益，致他人受損害者，應返還其利
    益。雖有法律上之原因，而其後已不存在者，亦同。民法第
    179 條定有明文。次按當事人就其提出之事實，應為真實及
    完全之陳述。且當事人對於其請求及抗辯所依據之原因事實
    ，應為具體之陳述，以保護當事人之真正權利及維持國家之
    法律秩序，此觀民事訴訟法第195 條第1 項之規定及其修正
    理由、第266 條第3 項之規定自明。又主張不當得利存在之
    當事人，對於不當得利請求權之成立要件即他方無法律上之
    原因受利益，致其受有損害應負舉證責任，其判斷是否該當
    上開不當得利之成立要件時，應以「權益歸屬說」為標準，
    亦即欠缺法律上原因而違反權益歸屬對象取得其利益者，即
    應對該對象成立不當得利，故關於不當得利之無法律上原因
    之消極要件，原則上固應由主張權利者負舉證責任。惟此一
    消極事實本質上難以直接證明，僅能以間接方法證明之。因
    此，倘主張權利者對於他方受利益，致其受有損害之事實已
    為證明，他造就其所抗辯之原因事實，除有正當事由（如陳
    述將使其受到犯罪之追訴等），應為真實完全及具體之陳述
    ，以供主張權利者得據以反駁，俾法院憑以判斷他造受利益
    是否為無法律上原因。如他造違反上開義務時，法院應於判
    決時依全辯論意旨斟酌之，亦有最高法院98年度台上字第39
    1 號判決可供參酌。
、經查，本件兩造並無親屬情誼等關係，被告亦陳稱不認識原
    告等語在卷，是則被告自應就收受470 萬元匯款之原因為何
    予以陳明。被告雖辯稱：伊是向訴外人王定成借款，且已經
    清償等語，然此為原告所否認，揆諸前開說明，自應由被告
    就此抗辯之原因事實負舉證責任。又查，被告自承：伊與訴
    外人王定成之消費借貸契約並無書面可證（見本院卷第22頁
    背面筆錄），而經本院傳喚訴外人王定成到庭證述（見本院
    卷第41-2頁送達證書），證人王定成並未到庭（見本院100
    年2 月10日言詞辯論筆錄），是均無從認定被告抗辯屬實。
    至被告另聲請傳喚劉萬興為證人部分，查劉萬興亦經本院傳
    喚不到庭（見本院卷第41、41-1頁送達證書及本院100 年2
    月10日言詞辯論筆錄），且稽之被告所述：借款金額、利息
    及還款時間等，被告均是與王定成議定，被告所開立之借款
    憑據，係交給王定成，被告是還款給王定成，只有部分是現
    金還款由王定成與劉萬興一起到被告營業處所領取現金等語
    在卷（見本院卷第34、35頁），足徵劉萬興並非成立消費借
    貸契約之當事人一方，亦未在場見聞，更非收受清償款項之
    人，縱使其到庭證述，亦無法證明被告所辯是否屬實，故本
    院認為並無調查傳訊上開證人之必要。再查，就被告提出之
    被證一被告存摺內頁，僅能查見原告除本件兩次匯款外，前
    後尚有數次匯款予被告之情（見本院卷第54頁以下），自無
    從證明被告所稱其係與訴外人王定成成立消費借貸契約關係
    乙節為真。至被告提出之被證二電子轉帳付款指示回應（見
    本院卷第58頁以下），其上雖載收款人戶名為「王定成」，
    然同上所述，觀諸社會常情及商業慣例，訴外人王定成收款
    之原因所在多有，無法用以逕認被告與王定成間即有成立消
    費借貸契約關係。而被告主張係與王定成間以支票貼現之方
    式借款云云，惟亦未提出任何積極證據證明之，難以採信。
    末查，被告另辯稱：470 萬元已全數還款予王定成，其中28
    0 萬元部分，有已作廢之被證三支票影本為證云云，然觀之
    被證三支票（見本院卷第65頁），其上並無記載受款人，王
    定成亦未於該支票上簽名，是無法據此證明被告與王定成間
    之關係為何，此外，原告雖有於該支票上簽名背書，然該支
    票並未兌現，且截去票號、業返還由被告收執等情，亦為被
    告所不爭執，是亦無從證明被告有何清償之事實。而被告另
    主張其既取得被證三支票，可見債權證書已返還，應推定債
    之關係消滅云云，然查，該支票之發票日為95年10月7 日，
    與原告之95年9 月28日匯款日期並非同一，是否用作擔保性
    質、是否為債權證書，均屬有疑，況觀之原告提出之上揭律
    師函，原告係表示催請被告交付清償借款之票據或予以還款
    等語（見臺北地院卷第8 頁），益徵被證三支票未必是擔保
    性質、債權證書，且該支票亦有可能是換票所得、或是原告
    與被告間之他筆債權債務關係所得，實難遽以認定被告抗辯
    已清償云云為可採。再者，就原告匯款190 萬元部分，被告
    則並未提出任何還款證據，原告既否認被告已清償，自應由
    被告負舉證責任，然被告並未善盡舉證責任，是無從認定其
    抗辯可採。
、被告另辯稱：原告95年匯款至今已4 、5 年之久、這段期間
    並無任何追索，縱然是票據權利也已罹於時效，仍令被告就
    清償之事實負舉證責任，係屬民事訴訟法第277 條規定之顯
    失公平之情形，故舉證責任應倒置云云，然查系爭款項於95
    年間匯款後迄今僅距4 、5 年，衡諸一般商業往來，尚非歷
    時久遠，且被告既自承為一專屬營造業之有限公司，平日資
    金往來頻繁（見本院卷第52頁背面），則當知清償借款宜立
    據為憑，且本件系爭款項高達470 萬元，若無從提出任何清
    償證明，顯與情理有違，從而，本件依舉證責任分配原則由
    被告就其抗辯已全數清償等情負舉證責任，並無顯失公平之
    情形，故被告此部分所辯，亦非可採。
、基上，原告既分別於95年9 月25日匯款190 萬元、於95 年9
    月28日匯款280 萬元至被告之合作金庫0000-0000-0000 -0
    號帳戶內，被告共計收受470 萬元，而兩造間並無親屬情誼
    等關係，被告又就其收受系爭款項之原因未為完全及真實之
    陳述，其辯稱係向訴外人王定成借款且均已清償云云，無足
    採信，已如前述，是則原告主張系爭款項係被告無法律上之
    原因所受之利益，致原告受有損害，應予返還，堪認有理。
五、綜上所述，原告未積極舉證證明伊與被告間有消費借貸契約
    關係存在，故原告先位主張依消費借貸之法律關係，請求被
    告應給付原告470 萬元及其法定遲延利息，為無理由；至於
    原告備位主張依不當得利法律關係請求被告返還470 萬元及
    自99年7 月8 日起至清償日止，按年利率5 ％計算之利息，
    則為有理，應予准許。
六、本件判決兩造均陳明願供擔保分別請准宣告假執行及免為假
    執行，是本院爰各酌定相當之擔保金額准許之。
七、本件判決事證基礎已臻明確，兩造其餘主張、陳述及所提證
    據暨攻擊、防禦方法，經本院審酌後，認與判決結果均無影
    響，爰不一一論述，併予敘明。
八、結論：原告之訴為有理由。爰依民事訴訟法第385 條第1 項
    前段、第78條、第390 條第2 項、第392 條第2 項，判決如
    主文。
中    華    民    國   100    年    2     月    24    日
                  民事第三庭  法  官  吳金芳
以上正本係照原本作成。
如對本判決上訴，須於判決送達後20日內向本院提出上訴狀。如
委任律師提起上訴者，應一併繳納上訴審裁判費。
中    華    民    國   100    年    2     月    24    日
                              書記官  陳昭綾